臺灣臺中地方法院民事判決　九十一年度訴字第三八九號
　　原　　　告　倪淑如
　　被　　　告　乙○○
　　複　代理人　甲○○
右當事人間請求清償借款事件，本院判決如左：
    主      文
被告應給付原告新臺幣貳佰萬元，及自民國九十年十一月二十四日起至清償日止，按
年息百分之五計算之利息。
訴訟費用由被告負擔。
本判決第一項於原告以新臺幣陸拾柒萬元為被告供擔保後，得為假執行；但被告如於
假執行程序實施前，以新臺幣貳佰萬元為原告預供擔保，得免為假執行。
    事      實
甲、原告方面：
  一、聲明：除假執行供擔保金額外，如主文所示。
  二、陳述：
    (一)兩造原為夫妻關係，於婚姻關係存續中，被告自民國七十九年至八十三年間陸
      續向原告借款，金額共計為新台幣（下同）二百萬餘元。由於八十三年間雙方
      感情已見破裂，嗣八十三年四月二十日被告再次向原告借款一百零七萬元時，
      原告唯恐將來離婚後，借款無法索回，遂要求被告將七十九年至八十三年間之
      借款二百萬餘元，簽立一紙二百萬之借據為憑，原告並於翌日自台中市南區農
      會將定存解約，將一百零七萬元交付被告，簽立借據當時雙方並約定，如雙方
      離異時，被告願無條件償還借款二百萬元。嗣八十四年間雙方協議離婚，離婚
      當時雙方協議小孩與原告同住，並由被告每月支付一萬元之生活費，詎料被告
      多年來竟未支付原告任何生活費用，而原告屢次請求被告返還借款二百萬元及
      給付生活費，被告皆置之不理，致原告之生活陷於困境。被告既不否認有此借
      款之事實，故原告自得依借貸關係請求被告返還借款二百萬元。
    (二)對被告抗辯所為之陳述：
      1.原告並未拋棄系爭借款之請求權，且未計入分配財產之中：
        就八十三年四月二十日之借據內容觀之，雙方約定「如協議離異，願無條件
        償還」，顯見雙方簽此借據時，已將系爭二百萬元之借款，協議排除在離婚
        時計入分配財產中。況原告若有拋棄系爭二百萬元借款之請求，被告當會要
        求記載於離婚協議書上，然本件雙方協議時，原告並未拋棄其請求，故並未
        於離婚協議書上記載之。再者，原告若真以拋棄請求或將此二百萬元計入分
        配財產中，被告理應要求原告當場撕毀借據抑或請原告將借據返還被告。且
        被告並不否認向原告借款，而被告主張原告已拋棄請求並將此二百萬元計入
        剩餘財產分配中等有利於己之事實，應由被告負舉證責任以實其說。兩造於
        八十四年八月二十三日簽離婚協議書時，因時間上非常倉促，未將離婚條件
        一一臚列於協議書上，諸如扶養費及借款等皆未經協議，並不表示原告已明
        示放棄其請求，且原告亦未曾表示不向被告請求此借款二百萬元，故被告稱
        兩造於離婚時已無債權債務關係存在，實屬誤解。系爭借據係附條件，亦即
        需條件成就時，原告方得向被告請求，故雙方於八十四年離婚時，條件成就
        ，原告才能向被告請求。
      2.離婚協議書所分配之不動產並非由被告所出資：
        (1)七十五年間購買台中市○○○路二六四巷三號一樓房屋（下稱五權南路房
          屋），雖以被告名義訂約，然被告僅支付頭期款而已，其餘尾款皆由原告
          以其固定工作所得之積蓄支付，因此房屋才登記於原告名下，是被告稱該
          房屋係由其訂約並出資，所言不實。而被告所提之契約書亦僅能證明，買
          五權南路房屋時，係由其訂約，然從其提出少數之發票證明，並未能完全
          證明，該房屋全係由被告方面出資。
        (2)被告復稱，八十三年蓋台中市○區○○街六十五號五樓房屋（下稱永東街
          房屋）時，因短差二百萬元，故以其工作所賺交寄予原告保管之現金補足
          。惟查：原告於九十年間因國軍實施精實方案而被裁撤之前，在兩造婚
          姻關係存續中，皆在成功嶺工作，有固定且穩定之收入，反之被告並無固
          定之工作，此期間皆由原告辛苦工作所得維持家庭，而兩造工作收入皆存
          入自己帳戶，由各自保管，因此被告工作所得並未交由原告保管，是被告
          稱八十三年蓋台中市○區○○街六十五號五樓房屋時，不足之二百萬元，
          係以其工作所賺，交寄原告保管之現金補足，要與事實不符。另被告所
          簽之二百萬元借據，其借款金額係自七十九年至八十三年間所累積，並非
          僅係八十二、八十三年間所借，且最後一筆借款為八十三年四月二十日，
          故被告稱向原告拿此二百萬元係用來建造房屋（房屋建築完成日期為八十
          二年十月二十七日），要與事實不符。被告稱因永東街房屋要登記在被
          告名下，故原告請被告出立本件借據，更足證該筆款項非被告自己所賺。
      3.兩造離婚後，被告仍屢次向原告借錢，八十七年間，被告再次開口借錢，而
        被告向台中市第二信用合作社借款二百萬時，原告念及曾為夫妻之情誼，原
        告同意擔任其連帶保證人，並自郵局將多年積蓄七十萬提領出來，借於被告
        ，然被告卻不思感恩，竟陳稱二棟房屋之金錢來源，大多係其辛苦工作所得
        ，而將原告長期工作所得，及對家庭付出，置若罔聞，著實令人遺憾。
      4.被告於本件訴訟前即透過小孩簡哲倫向原告揚言，縱然原告勝訴，也要讓原
        告拿不到錢，果然被告於本件訴訟開始後，即積極脫產，非但將現金轉定存
        於小孩簡哲倫，並將房屋贈與簡哲倫。顯見被告所稱之抗辯理由，僅係為延
        滯訴訟，以利其脫產。
  三、證據：
      提出借據（八十三年四月二十日）影本乙紙、台中市第二信用合作社借據影本
      乙紙（八十七年十一月二十五日）、建物登記謄本乙件等為證。
乙、被告方面：
  一、聲明：
    (一)原告之訴及假執行之聲請均駁回。
    (二)如受不利判決，願供擔保，請准宣告免為假執行。
  二、陳述：
      被告原係原告之夫，兩造嗣於八十四年八月二十三日離婚，故兩造本係夫妻關
      係，而在夫妻關係存續中，先於民國七十五年十月二十九日由被告訂約並出資
      購買坐落台中市南區○○○○段第二九之九號第二九之十九號土地上優雅名園
      Ａ１棟壹樓建物即門牌號碼台中市○區○○○路二六四巷三號一樓房屋（即上
      述五權南路房屋），而登記在原告名下，再於八十二年至八十三年間，被告為
      在祖產土地上共同蓋建門牌台中市○區○○街六十五號五樓（即上述永東街房
      屋），因被告乙○○存款中無足夠現金，故以其工作所賺之現金，以寄交於妻
      即原告保管之現金補足。原告自存款中陸續拿款出來建造，共拿其中之二百萬
      元，因永東街房屋要登記在被告名下，故原告請被告出立本件借據。兩造婚姻
      關係存續期間，所購買建造之上述兩棟房屋，購屋來源之金錢大多是被告辛苦
      工作賺錢而來，原告所提出借據內容所載，雙方如協議離異，願無條件償還，
      係有特別約定如雙方有協議離異，應予清償，故並非一般債權債務關係，而係
      列入離婚時評估之財產中，則立借據時已約定於協議離婚時應予償還，則已約
      定在雙方協議離異當時就該二百萬元之借款，應予結清。夫妻彼此之間存在著
      同居共財之事實，故被告所賺之金錢放在妻即原告名下，仍屬在雙方共同持有
      中，雙方均得使用，且被告訂約出資所購買之五權南路房屋，雖登記在原告名
      下，惟在夫妻關係存續期間，本為雙方均有權利，而被告興建之永東街房屋亦
      然，故雙方在協議離婚時，既將雙方之權利義務關係均劃分清楚而各分配一棟
      房屋，原告在離婚協議書又毫無載明被告須支付其系爭二百萬元借款，足證兩
      造自離婚時，即無債權債務關係存在，足證原告在協議離婚同時確已拋棄借據
      之二百萬元，況兩造自八十四年八月二十三日離婚起至原告於九十年十一月七
      日請求核發支付命令之時，長達六年餘沒有請求付款，足見原告早已拋棄二百
      萬元請求。
  三、證據：
      提出離婚協議書乙紙、五權南路房屋之不動產買賣契約書乙件、統一發票六紙
      （以上均為影本）為證。
    理      由
一、原告起訴主張：兩造於婚姻關係存續中，被告自七十九年至八十三年間陸續向原
    告借款共計二百萬元餘，嗣八十三年四月二十日原告應被告之要求貸款予被告一
    百零七萬元時，原告要求被告將七十九年至八十三年間之借款二百萬餘元，簽立
    一紙二百萬之借據為憑，簽立借據當時雙方並約定，如雙方離異時，被告願無條
    件償還借款二百萬元。嗣八十四年間雙方協議離婚後迄今，原告屢次請求被告返
    還借款二百萬元及給付生活費，被告皆置之不理，原告爰依消費借貸法律關係請
    求被告返還系爭借款二百萬元。被告則以原告所提出借據內容所載，雙方如協議
    離異，願無條件償還，係有特別約定如雙方有協議離異，應予清償，並非一般債
    權債務關係，而係列入離婚時評估之財產中，則立借據時已約定於協議離婚時應
    予償還，則已約定在雙方協議離異當時就該二百萬元之借款，應予結清，兩造婚
    姻關係存續期間，所購買建造之五權南路房屋及永東街房屋，大部分為被告所出
    資，故雙方在協議離婚時，既將雙方之權利義務關係劃分清楚而各分配一棟房屋
    ，原告在離婚協議書又毫無載明被告須支付其系爭二百萬元借款，足證兩造自離
    婚時，即無債權債務關係存在，況由兩造所訂立書面離婚協議書，絕無表示被告
    須清償二百萬元，且自離婚後歷經六年餘，原告並無請求被告付款，足證原告確
    已拋棄系爭二百萬元之請求等語，資為抗辯。
二、查原告主張兩造於婚姻關係存續中，被告曾向原告借款達二百萬元餘，並於八十
    三年四月二十日簽立借款二百萬元之借據，迄今並未清償等情，業據被告自認在
    卷（詳見九十一年三月二十八日準備程序筆錄），且經原告提出借據影本一紙為
    證，該部分事實堪信為真正。被告雖不否認曾於八十三年四月二十日向原告借款
    並簽立系爭借據，惟以兩造於八十四年八月二十三日協議離婚時，既已將雙方之
    財產歸屬劃分清楚而各分配一棟房屋，原告在離婚協議書又毫無載明被告須支付
    其系爭二百萬元借款，且時隔六年原告方提起本件請求，足證原告確已拋棄系爭
    二百萬元等語置辯，然為原告所否認。故本件應審酌者乃在於兩造於八十四年八
    月二十三日協議離婚時，原告有無向被告表示免除系爭二百萬元借款債務之意思
    ，而使本件債之關係歸於消滅等情。經查：
  (一)前開離婚協議書上一(二)關於財產歸屬欄中，雖僅記載有上述五權南路房屋與永東
    街房屋之所有權利分別歸屬於原告及被告，以及汽車及機車所有權歸屬於原告等
    文字，而並未提及系爭二百萬元借款應如何處理，有被告所提之離婚協議書影本
    在卷可參，且為兩造所不爭執，惟該離婚協議書亦未有任何文字約定兩造間一切
    債權債務關係均以該離婚協議為一次結清，故前開離婚協議尚無得證明原告已有
    免除被告系爭二百萬元借款債務之意思表示。
  (二)再觀諸前述由被告於八十三年四月二十日立具之借據，其上記載有「茲向倪淑如
    （即原告）借新台幣貳佰萬元整。雙方如協議離異，願無條件償還。恐口無憑，
    特立此據。」等文字。按附停止條件之法律行為，於條件成就時，發生效力，民
    法第九十九條第一項定有明文，查雙方就本件借款債權係約定於協議離異時，原
    告方得請求被告清償，自屬附停止條件之法律行為，故系爭二百萬元之借款債務
    ，並無得率爾認定須於兩造離婚時一併結清了結；又按清償期，除法律另有規定
    或契約另有訂定，或得依債之性質或其他情形決定者外，債權人得隨時請求清償
    ，債務人亦得隨時為清償，民法第三百十五條定有明文，兩造既不爭執雙方已於
    八十四年八月二十三日協議離婚，系爭借款債務自斯時起即已停止條件成就，債
    權人即原告自得隨時請求被告清償。雖原告於九十年十一月七日始向本院就系爭
    借款債務聲請對被告發支付命令，並經被告遵期異議而視為起訴，惟原告得隨時
    請求清償之權利，殊不因其行使權利所經過之期間長短而異，更難謂原告於八十
    四年八月間協議離婚至九十年十一月間請求清償時隔六年之久，即有拋棄系爭請
    求或免除系爭債務之默示意思表示。
  (三)復以若兩造果於八十四年八月協議離婚時，已就系爭借款債務有一併了結之真意
    ，被告理當要求原告返還或塗銷系爭二百萬元負債之字據，方符合常理，惟被告
    並未要求返還或塗銷本件借據，更難以信其所辯系爭債務業經免除等情為真。被
    告又以系爭借款係被告向原告拿取被告所賺而寄託於原告名下之金錢等語置辯，
    而為原告所否認，若倘真如被告所辯，被告又何需另立本件借據徒增困擾？被告
    所辯實有違常情。
  (四)被告另以前述五權南路房屋與永東街房屋大部分均為被告所出資，而認兩造於協
    議離婚時，既已約定五權南路房屋之所有權歸屬於原告，原告自不得再行請求本
    件借款等語置辯，然夫妻未以契約訂立夫妻財產制者，以聯合財產制為其夫妻財
    產制，採聯合財產制者，在婚姻關係存續中，夫或妻取得之財產，仍各自保有其
    所有權，並無礙於夫或妻於婚姻關係存續中仍可成立借貸法律關係，而在婚姻關
    係存續中，夫妻為經營共同之生活並同財共居，任何一方對婚姻及家庭生活所付
    出之時間、勞務、金錢、費用及情感實難以金錢估計，婚姻關係消滅時，縱基於
    雙方合意分配婚姻關係存續中所得之財產，仍無礙於夫妻間基於借貸法律關係所
    生之權利義務，況被告雖提出五權南路房屋之買賣契約書乙件及統一發票六紙為
    佐，然該屋之房地總價款為一百四十二萬元，被告提出之發票僅得證明被告確有
    支付其中一十萬零三千元爾，被告亦無法證明上開房屋之購建均大部分由其出資
    等情。
  (五)準此，被告既未能提出反證，證明系爭借款債務確實已因原告免除之意思表示而
    歸於消滅，被告仍須就本件二百萬元之借款債務負清償之責任。
三、從而，原告依消費借貸之法律關係，提起本件訴訟，請求被告返還系爭借款二百
    萬元，及自支付命令送達被告翌日及九十年十一月二十四日起至清償日止，按年
    息百分之五之計算之遲延利息，於法有據，應予准許。
四、被告雖於九十一年三月六日具狀聲請本院(一)訊問證人即兩造之子簡哲倫，待證事
    實為兩造在協議離婚時原告已向被告表明不得向被告請求系爭二百萬元之借款；
    及(二)調查兩造婚姻關係存續中被告一直工作賺錢並將錢交給原告保管，因有存款
    才能購建前述五權南路及永東街之房屋，待證事實為兩造協議離婚分配財產時既
    已約定各自分配一棟房屋，則兩造自有以口頭約定原告不得向被告請求系爭借款
    。惟查，上述聲請(一)已為被告於九十一年四月十八日準備程序中捨棄，而上述聲
    請(二)被告所欲舉之證據方法不明，且其待證事實並無舉證責任分配上之困難而需
    法院以職權調查介入之必要，況被告所舉證據方法與待證事實間並無必然之邏輯
    關係，被告所請本院礙難予以調查，附此敘明。
五、本判決兩造分別陳明願供擔保，以代釋明，請准宣告假執行或免為假執行，核均
    無不合，爰分別酌定相當之擔保金額，併予准許之。
六、據上論結，原告之訴為有理由，依民事訴訟法第第七十八條、第三百九十條第二
    項、第三百九十二條，判決如主文。
中　　　華　　　民　　　國　　九十一　　年　　　六　　　月　　　七　　　日
                                臺灣臺中地方法院民事第三庭
~B審判長法　官　張瑞蘭
~B      法　官　王金洲
~B      法　官　廖慧如
右為正本係照原本作成
如對本判決上訴，須於判決送達後廿日內向本院提出上訴狀
中　　　華　　　民　　　國　　九十一　　年　　　六　　　月　　　七  　　日
~B法院書記官
